ACORDAO-COMPLETO-2407882

ACÓRDÃO 6358/2020 ATA 18/2020 - SEGUNDA CÂMARA

VISTOS, relatados e discutidos estes autos que tratam de monitoramento acerca do cumprimento das determinações exaradas no Acórdão 1225/2004-TCU-Primeira Câmara, modificado pelo Acórdão 903/2009-TCU-Primeira Câmara, que consideraram ilegais os pagamentos de parcelas decorrentes de planos econômicos às interessadas, e, posteriormente, complementados pelo Acórdão 8263/2013-TCU-Primeira Câmara.
ACORDAM os Ministros do Tribunal de Contas da União, reunidos em Sessão da 2ª Câmara, ante as razões expostas pelo Relator, em:
9.1. acolher, nos termos do art. 250, §1º do Regimento Interno do TCU, as razões de justificativa de Sr. Lauro Oliveira Viana (CPF XXX.405.753-XX) , Superintendente de Recursos Humanos da Fundação Universidade Federal do Piauí; 
9.2. determinar à Fundação Universidade Federal do Piauí, nos termos do artigo 250, inciso II, do Regimento Interno do TCU, que promova, a partir do trânsito em julgado do MS 31.412/DF, a absorção da vantagem referente à URP, paga sob a forma de rubrica judicial, pelas leis que vierem a alterar a estrutura remuneratória das servidoras inativas, Francimar Aragão Brito (CPF: XXX.656.663-XX) e Raimunda das Dores Santos (CPF: XXX.657.403-XX) .

Atos de aposentadoria.

Segunda Câmara

Fundação Universidade Federal do Piauí/UFPI.

3. Interessados/Responsáveis:
3.1. Interessados: Francimar Aragão Brito (CPF: XXX.656.663-XX); Leonita Brito Fernandes (CPF: XXX.184.473-XX); Lisbelina Maria de Araújo Costa Moura (CPF: XXX.689.603-XX); Raimunda das Dores Santos (CPF: XXX.657.403-XX).

13.1. Ministros presentes: Ana Arraes (Presidente), Augusto Nardes, Aroldo Cedraz e Raimundo Carreiro (Relator).
13.2. Ministros-Substitutos presentes: Marcos Bemquerer Costa e André Luís de Carvalho.

RAIMUNDO CARREIRO

Inicialmente, registro que atuo no presente processo por força do art. 152 do RI/TCU.
2.	Adoto como Relatório, a instrução feita no âmbito da Sefip (peça 33) , a qual obteve a concordância do Diretor (peça 34) . O representante do Ministério Público junto ao TCU, Procurador Júlio Marcelo de Oliveira, expressou concordância com a proposta de encaminhamento apresentada pela Unidade Técnica (peça 35) .
"INTRODUÇÃO
1.	Trata-se de monitoramento do Acórdão 1225/2004-TCU-Primeira Câmara, proferido na Sessão de 18/5/2004, de relatoria do e. Ministro Marcos Vinicios Vilaça (peça 1, p. 31) , que considerou ilegais os atos de concessão de aposentadoria às interessadas acima elencadas, em razão de incorporação, por decisão judicial, de percentual relativo a plano econômico (URP - 26,05%) , sem que fossem consideradas, para fins de absorção, as novas estruturas remuneratórias implantadas após o provimento jurisdicional.
HISTÓRICO
2.	No âmbito da deliberação, foram feitas as seguintes determinações:
9.1. considerar ilegais as concessões de aposentadoria aos interessados mencionados no item 3 acima, recusando o registro dos respectivos atos; 
9.2. dispensar o ressarcimento das quantias indevidas recebidas de boa-fé, consoante o disposto no Enunciado 106 da Súmula de Jurisprudência do TCU; 
9.3. determinar à Fundação Universidade Federal do Piauí que: 
9.3.1. faça cessar todo e qualquer pagamento decorrente dos atos julgados ilegais, no prazo máximo de 15 (quinze) dias, contados da ciência da decisão deste Tribunal, sob pena de ressarcimento pelo responsável das quantias pagas após essa data, a teor do inciso IX do art. 71 da Constituição Federal, c/c art. 262 do Regimento Interno deste Tribunal; 
9.3.2. nos termos do art. 16 da Instrução Normativa TCU 44/2002, adote o entendimento manifestado na presente deliberação para todos os casos similares porventura existentes em seus quadros, suspendendo, de imediato, todos os pagamentos irregulares de parcelas alusivas à URP de fevereiro de 1989, efetuados em favor de servidores da entidade, ativos e inativos, bem como dos pensionistas, sob pena de aplicação das sanções previstas na Lei nº 8.443/1992; 
9.4. determinar à Sefip que acompanhe a implementação das determinações constantes dos itens 9.3.1 e 9.3.2; 
9.5. orientar o órgão de origem no sentido de que as concessões consideradas ilegais podem prosperar, após a supressão das irregularidades verificadas e emissão de novos atos concessórios, que devem ser encaminhados a este Tribunal para apreciação, nos termos do art. 262, § 2º, do Regimento Interno.
3.	Por meio do Ofício 82/04-DRH, de 9/6/2004, a Universidade informou que excluiu a vantagem impugnada dos proventos das interessadas. Além disso, esclareceu que a ex-servidora Lisbelina Maria de Araújo Costa Moura falecera em 4/5/2003 (peça 1, p. 33-38) .
4.	Inconformadas com a decisão, as demais interessadas interpuseram embargos declaratórios, rejeitados pelo Acórdão 903/2009-TCU-Primeira Câmara, de relatoria do e. Ministro Marcos Vinicios Vilaça, nos seguintes termos (peça 2, p. 35-36) :
9.2. rever, de ofício, o Acórdão 1225/2004-TCU-Primeira Câmara, para excluir o subitem 9.4 e alterar os subitens 9.2 e 9.3, que passarão a apresentar o seguinte texto: 
"9.2. determinar à Fundação Universidade Federal do Piauí que: 
9.2.1. dê ciência, no prazo de 15 (quinze) dias, do inteiro teor desta deliberação aos interessados cujos atos foram considerados ilegais, alertando-os de que o efeito suspensivo proveniente da interposição de eventuais recursos não os exime da devolução dos valores percebidos indevidamente após a respectiva notificação, caso esses não sejam providos; 
9.2.2. com fundamento nos arts. 71, inciso IX, da Constituição Federal e 262 do Regimento Interno desta Corte, e uma vez desconstituídas as decisões judiciais que asseguram, no momento, a manutenção da URP nos proventos das inativas Francimar Aragão Brito, Raimunda das Dores Santos e Lisbelina Maria de Araújo Costa Moura, cujas concessões foram consideradas ilegais, promova, nos termos dos arts. 46 ou 47 da Lei nº 8.112/1990, conforme o caso, a restituição dos valores que lhes foram pagos a esse título desde a impetração do Mandado de Segurança Coletivo 2005.40.00.000458-9, sem prejuízo da implementação das demais providências inerentes à negativa de registro dos atos de concessão por esta corte de contas; 
9.2.3. faça incidir o percentual de 26,05%, referente à URP de fevereiro de 1989, apenas sobre o vencimento básico, devendo a referida parcela ser considerada Vantagem Pessoal Nominalmente Identificada (VPNI) , sujeita exclusivamente aos reajustes gerais dos servidores públicos; 
9.3. determinar à Sefip que acompanhe a implementação das determinações constantes do subitem 9.2;"; 
9.3. remeter cópia deste Acórdão, do Relatório e do Voto que o fundamentam aos embargantes e à unidade jurisdicionada.
5.	Monitoramentos realizados por esta unidade técnica em 20/10/2010 e 16/2/2012 (peça 2, p. 44-46 e 62-64) constataram que a vantagem da URP havia sido excluída dos proventos da inativa Leonita Brito Fernandes, contudo ela estava percebendo a vantagem do Plano Collor (84,32%) . Assim, e considerando que a vantagem de URP estava amparada por decisão proferida no Mandado de Segurança 31.412 (MS 31.412) , impetrado perante o Supremo Tribunal Federal (STF) , foi proferido o Acórdão 8263/2013-TCU-Primeira Câmara, de relatoria do e. Ministro José Múcio Monteiro (peça 7, p. 52-53) , nos seguintes termos: 
9.1. considerar cumprida a determinação contida no item 9.3.1 do Acórdão 1225/2004-TCU-Primeira Câmara, que determinou a cessação dos pagamentos irregulares da URP à interessada Leonita Brito Fernandes; 
9.2. cientificar a Universidade Federal do Piauí acerca da necessidade de disponibilização, no sistema Sisac, de novo ato de concessão de aposentadoria da servidora relacionada no item 9.1; 
9.3. determinar à origem a adoção de providências administrativas necessárias ao exato processamento da parcela relativa ao Plano Collor recebida pela servidora indicada no item 9.1, tendo em vista que esta vantagem não foi transformada em VPNI e tampouco teve os seus valores absorvidos pelos reajustes supervenientes dos proventos da interessada, observando-se as orientações constantes do item 9.2.1.2 do Acórdão 2161/2005-TCU-Plenário, adotando-se como limite para o cálculo do valor nominativo da vantagem o período de cinco anos anteriores, em atenção ao prazo decadencial previsto no art. 54 da Lei 9.784/1999; 
9.4. considerar prejudicada a determinação à origem, constante do 9.2.2 do Acórdão 1225/2004-TCU-Primeira Câmara, alterado pelo Acórdão 903/2009-TCU-Primeira Câmara, para a promoção da restituição dos valores indevidamente pagos a título de URP e adoção das medidas inerentes à negativa de registro dos atos em favor das servidoras Francimar Aragão Brito, Lisbelina Maria de Araújo Costa Moura (falecida) e Raimunda das Dores Santos, tendo em vista que o Supremo Tribunal Federal, no MS 31.412/DF, cassou as deliberações desta Corte de Contas, dirigidas à Universidade Federal do Piauí, que ordenavam a exclusão da URP dos pagamentos dos professores beneficiados pela Reclamação Trabalhista 02-1.069/1990; 
9.5. determinar à Sefip que adote medidas para monitorar o cumprimento da cientificação relativa ao envio de novo ato de concessão devidamente escoimando da irregularidade apontada, constante do item 9.2, representando ao TCU em caso de não atendimento.
6.	Novo monitoramento realizado por esta unidade técnica em 19/4/2016 (peça 23) concluiu pela necessidade de ouvir em audiência o Sr. Lauro Oliveira Viana, Superintendente de Recursos Humanos da Fundação Universidade Federal do Piauí, tendo em vista manutenção do pagamento da vantagem do Plano Collor - 84,32% à inativa Leonita Brito Fernandes.
7.	Realizada a audiência (peças 27-28) , o Sr. Lauro Oliveira Viana esclareceu sobre a exclusão da parcela de 84,32% dos proventos de Leonita Brito Fernandes em dezembro/2016 (peça 29) .
EXAME TÉCNICO
8.	Pesquisa ao sistema Siape/A3P (peça 30) confirma a exclusão da parcela de 84,32% dos proventos de Leonita Brito Fernandes e a continuidade do pagamento da parcela de URP às inativas, Francimar Aragão Brito e Raimunda das Dores Santos. 
9.	Como destacado na instrução anterior, o pagamento da URP aos servidores da UFPI foi garantido por decisão no Mandado de Segurança 31.412/STF, transitada em julgado em 15/5/2014, nos seguintes termos (peça 3) :
 (...) defiro o presente mandado de segurança, para cassar as deliberações emanadas do E. Tribunal de Contas da União, "dirigidas à Universidade Federal do Piauí, que ordenam a exclusão da parcela referente à URP de qualquer professor beneficiado pela decisão judicial proferida nos autos da Reclamação Trabalhista de n°. 02-1069/1990, transitada em julgado no dia 31/07/1995 (...) " (grifei) , que tramitou perante a (antiga) 2ª Junta de Conciliação e Julgamento de Teresina/PI, restando prejudicado, em consequência, o exame do recurso de agravo interposto pela União Federal".
10.	Entretanto, o fato de a parcela estar garantida por decisão judicial, não impede que venha a ser absorvida a partir de reestruturações futuras da carreira, existindo, inclusive, acórdãos especificamente sobre a situação na UFPI determinando que, a partir do trânsito em julgado do MS 31.412/DF, a Universidade promova a absorção da vantagem referente à URP, paga sob a forma de rubrica judicial, pelas leis que vierem a alterar a estrutura remuneratória dos servidores inativos, como por exemplo, Acórdão 2255/2019-TCU-Primeira Câmara (e. Ministro Bruno Dantas) , Acórdão 36/2018-TCU-Primeira Câmara (e. Ministro Benjamin Zymler) , Acórdão 32/2017-TCU-Segunda Câmara (e. Ministro Augusto Nardes) , Acórdão 3441/2015-TCU-Primeira Câmara (e. Ministro Vital do Rêgo) , dentre outros.
11.	Sendo assim, proposta semelhante deve ser feita nos presentes autos em relação às inativas Francimar Aragão Brito e Raimunda das Dores Santos.
12.	Consulta ao sistema e-Pessoal (peça 31) demonstra o envio de novo ato de aposentadoria em favor de Leonita Brito Fernandes, já julgado legal nos autos do TC Processo 019.816/2017-0.
Análise das razões de justificativa
13.	O Sr. Lauro Oliveira Viana, Superintendente de Recursos Humanos da UFPI, não apresentou justificativas precisas sobre a continuidade do pagamento da parcela de Plano Collor à interessada Leonita Brito Fernandes, contudo em sua resposta esclarece sobre o cumprimento imediato da determinação constante do Acórdão 8263/2013-TCU-Primeira Câmara com a exclusão da parcela de 84,32%, inclusive com o envio de novo ato em favor da aposentada (peça 29) .
14.	Em que pese a falta de justificativa do gestor, percebe-se um esforço, ainda que tardio, no atendimento às determinações do Tribunal pela Universidade, com a exclusão da parcela irregular e o envio de novo ato de aposentadoria, restando pendente apenas a adoção de providências para quantificação dos valores recebidos indevidamente por Leonita Brito Fernandes, a título de parcela de Plano Collor, desde a ciência do Acórdão 8263/2013-TCU-Primeira Câmara, até sua efetiva exclusão em dezembro/2016.
15.	Nesse, sentido propõe-se que as razões de justificativa do Sr. Lauro Oliveira Viana sejam acolhidas, sem que haja aplicação de multa, tendo em vista as providências adotadas pela jurisdicionada para atendimento das determinações desta Corte de Contas.  
16.	Além disso, propõe-se determinação à Universidade para que quantifique e promova a restituição ao erário dos valores recebidos indevidamente por Leonita Brito Fernandes, a título de parcela de Plano Collor, desde a ciência do Acórdão 8263/2013-TCU-Primeira Câmara, até sua efetiva exclusão em dezembro/2016.
CONCLUSÃO
17.	Com base nas informações prestadas pelo gestor e naquelas extraídas dos sistemas Siape/A3P e e-Pessoal, considera-se que as determinações constantes dos Acórdão 1225/2004-TCU-Primeira Câmara e 8.263/2013-TCU-1ª Câmara foram cumpridas pela Universidade Federal do Piauí, restando pendente apenas a adoção de providências para quantificação dos valores recebidos indevidamente por Leonita Brito Fernandes, a título de parcela de Plano Collor, desde a ciência do Acórdão 8263/2013-TCU-Primeira Câmara, até sua efetiva exclusão em dezembro/2016.
18.	Além disso, cabe determinar à Universidade que, a partir do trânsito em julgado do MS 31.412/DF, promova a absorção da vantagem referente à URP, paga sob a forma de rubrica judicial, pelas leis que vierem a alterar a estrutura remuneratória das servidoras inativas, Francimar Aragão Brito e Raimunda das Dores Santos.
PROPOSTA DE ENCAMINHAMENTO
19.	Em face do exposto, remetam-se os autos à consideração superior propondo-se:
a) Acolher, nos termos do art. 250, §1º do Regimento Interno do TCU, as razões de justificativa de Sr. Lauro Oliveira Viana (CPF XXX.405.753-XX) , Superintendente de Recursos Humanos da Fundação Universidade Federal do Piauí; 
	b) Determinar à Fundação Universidade Federal do Maranhão, nos termos do artigo 250, inciso II, do Regimento Interno do TCU, que:
	b.1) a partir do trânsito em julgado do MS 31.412/DF, promova a absorção da vantagem referente à URP, paga sob a forma de rubrica judicial, pelas leis que vierem a alterar a estrutura remuneratória das servidoras inativas, Francimar Aragão Brito (CPF XXX.656.663-XX) e Raimunda das Dores Santos (CPF XXX.657.403-XX) ; e
	b.2) , no prazo de 30 (trinta) dias, sob pena de responsabilidade solidária da autoridade administrativa omissa e mediante prévia instauração de processo administrativo, apure o montante indevidamente recebido a título parcela relativa ao Plano Collor (84,32%) pela inativa Leonita Brito Fernandes (CPF XXX.184.473-XX) , desde a ciência do Acórdão 8263/2013-TCU-Primeira Câmara, até sua efetiva exclusão em dezembro/2016, e promova sua restituição ao erário, nos termos do art. 46 da Lei 8.112/1990, e comprove ao Tribunal de Contas da União as medidas adotadas. 
É o relatório.

João Emílio Falcão Costa Neto (OAB/DF 9593), Wilson Gondim Cavalcanti Filho (OAB/PI 3965/03) e Luiz Gonzaga Soares Viana Filho (OAB/PI 184/96-B)

Procurador Júlio Marcelo de Oliveira.

APOSENTADORIAS. PAGAMENTO DE URP E DE PLANO COLLOR. MONITORAMENTO. AUDIÊNCIA. ACOLHIMENTO DAS RAZÕES DE JUSTIFICATIVA. APLICAÇÃO DA SÚMULA TCU 106. DETERMINAÇÃO. CIÊNCIA AOS INTERESSADOS.

APOSENTADORIA (APOS)

Secretaria de Fiscalização de Pessoal (SEFIP).

Em exame monitoramento do Acórdão 1225/2004-TCU-Primeira Câmara, proferido na Sessão de 18/5/2004, de relatoria do Ministro Marcos Vilaça (peça 1, p. 31) , que considerou ilegais os atos de concessão de aposentadoria das interessadas abaixo elencadas, em razão de incorporação, por decisão judicial, de percentual relativo a plano econômico (URP - 26,05%) , sem que fossem consideradas, para fins de absorção, as novas estruturas remuneratórias implantadas na carreira após o provimento jurisdicional.
Interessadas: Francimar Aragão Brito (CPF: 043.656.663-04) ; Leonita Brito Fernandes (CPF: 036.184.473-53) ; Lisbelina Maria de Araújo Costa Moura (CPF: 182.689.603-10) ; Raimunda das Dores Santos (CPF: 007.657.403-20) 
2.	Foram feitas as determinações que se seguem, por meio do Acórdão 1225/2004-TCU-Primeira Câmara, in verbis:
"9.1. considerar ilegais as concessões de aposentadoria aos interessados mencionados no item 3 acima, recusando o registro dos respectivos atos; 
9.2. dispensar o ressarcimento das quantias indevidas recebidas de boa-fé, consoante o disposto no Enunciado 106 da Súmula de Jurisprudência do TCU; 
9.3. determinar à Fundação Universidade Federal do Piauí que: 
9.3.1. faça cessar todo e qualquer pagamento decorrente dos atos julgados ilegais, no prazo máximo de 15 (quinze) dias, contados da ciência da decisão deste Tribunal, sob pena de ressarcimento pelo responsável das quantias pagas após essa data, a teor do inciso IX do art. 71 da Constituição Federal, c/c art. 262 do Regimento Interno deste Tribunal; 
9.3.2. nos termos do art. 16 da Instrução Normativa TCU 44/2002, adote o entendimento manifestado na presente deliberação para todos os casos similares porventura existentes em seus quadros, suspendendo, de imediato, todos os pagamentos irregulares de parcelas alusivas à URP de fevereiro de 1989, efetuados em favor de servidores da entidade, ativos e inativos, bem como dos pensionistas, sob pena de aplicação das sanções previstas na Lei nº 8.443/1992; 
9.4. determinar à Sefip que acompanhe a implementação das determinações constantes dos itens 9.3.1 e 9.3.2; 
9.5. orientar o órgão de origem no sentido de que as concessões consideradas ilegais podem prosperar, após a supressão das irregularidades verificadas e emissão de novos atos concessórios, que devem ser encaminhados a este Tribunal para apreciação, nos termos do art. 262, § 2º, do Regimento Interno."
3.	A Universidade, por meio do Ofício 82/DRH, de 9/6/2004, informou que excluiu a vantagem impugnada dos proventos das interessadas. Além disso, esclareceu que a ex-servidora Lisbelina Maria de Araújo Costa Moura faleceu em 4/5/2003 (peça 1, p. 33-38) .
4.	Inconformadas com a decisão, as demais interessadas interpuseram embargos declaratórios, que apesar de rejeitados por meio do Acórdão 903/2009-TCU-Primeira Câmara (Relator Ministro Marcos Vilaça) , provocaram mudanças no Acórdão 1225/2004-TCU-Primeira Câmara, nos seguintes termos (peça 2, p. 35-36) , litteris:
"9.1. conhecer dos embargos de declaração, nos termos dos arts. 32, inciso II, e 34 da Lei n° 8.443/1992, para, no mérito, negar-lhes provimento;
9.2. rever, de ofício, o Acórdão 1225/2004-TCU-Primeira Câmara, para excluir o subitem 9.4 e alterar os subitens 9.2 e 9.3, que passarão a apresentar o seguinte texto: 
"9.2. determinar à Fundação Universidade Federal do Piauí que: 
9.2.1. dê ciência, no prazo de 15 (quinze) dias, do inteiro teor desta deliberação aos interessados cujos atos foram considerados ilegais, alertando-os de que o efeito suspensivo proveniente da interposição de eventuais recursos não os exime da devolução dos valores percebidos indevidamente após a respectiva notificação, caso esses não sejam providos; 
9.2.2. com fundamento nos arts. 71, inciso IX, da Constituição Federal e 262 do Regimento Interno desta Corte, e uma vez desconstituídas as decisões judiciais que asseguram, no momento, a manutenção da URP nos proventos das inativas Francimar Aragão Brito, Raimunda das Dores Santos e Lisbelina Maria de Araújo Costa Moura, cujas concessões foram consideradas ilegais, promova, nos termos dos arts. 46 ou 47 da Lei nº 8.112/1990, conforme o caso, a restituição dos valores que lhes foram pagos a esse título desde a impetração do Mandado de Segurança Coletivo 2005.40.00.000458-9, sem prejuízo da implementação das demais providências inerentes à negativa de registro dos atos de concessão por esta corte de contas; 
9.2.3. faça incidir o percentual de 26,05%, referente à URP de fevereiro de 1989, apenas sobre o vencimento básico, devendo a referida parcela ser considerada Vantagem Pessoal Nominalmente Identificada (VPNI) , sujeita exclusivamente aos reajustes gerais dos servidores públicos; 
9.3. determinar à Sefip que acompanhe a implementação das determinações constantes do subitem 9.2;"; 
9.3. remeter cópia deste Acórdão, do Relatório e do Voto que o fundamentam aos embargantes e à unidade jurisdicionada." (os grifos são meus) 
5.	Realizados os monitoramentos necessários em 2010 e 2012 (peça 2, p. 44-46 e 62-64) , a Sefip verificou que a vantagem da URP foi excluída dos proventos da inativa Leonita Brito Fernandes, mas ela continuava percebendo a vantagem do Plano Collor (84,32%) . Como a vantagem URP estava amparada por decisão proferida no Mandado de Segurança 31.412, impetrado perante o Supremo Tribunal Federal, o Ministro José Múcio (peça 7, p. 52-53) , então Relator do feito, proferiu o Acórdão 8263/2013-TCU-Primeira Câmara. Vejamos: 
"9.1. considerar cumprida a determinação contida no item 9.3.1 do Acórdão 1225/2004-TCU-Primeira Câmara, que determinou a cessação dos pagamentos irregulares da URP à interessada Leonita Brito Fernandes; 
9.2. cientificar a Universidade Federal do Piauí acerca da necessidade de disponibilização, no sistema Sisac, de novo ato de concessão de aposentadoria da servidora relacionada no item 9.1; 
9.3. determinar à origem a adoção de providências administrativas necessárias ao exato processamento da parcela relativa ao Plano Collor recebida pela servidora indicada no item 9.1, tendo em vista que esta vantagem não foi transformada em VPNI e tampouco teve os seus valores absorvidos pelos reajustes supervenientes dos proventos da interessada, observando-se as orientações constantes do item 9.2.1.2 do Acórdão 2161/2005-TCU-Plenário, adotando-se como limite para o cálculo do valor nominativo da vantagem o período de cinco anos anteriores, em atenção ao prazo decadencial previsto no art. 54 da Lei 9.784/1999; 
9.4. considerar prejudicada a determinação à origem, constante do 9.2.2 do Acórdão 1225/2004-TCU-Primeira Câmara, alterado pelo Acórdão 903/2009-TCU-Primeira Câmara, para a promoção da restituição dos valores indevidamente pagos a título de URP e adoção das medidas inerentes à negativa de registro dos atos em favor das servidoras Francimar Aragão Brito, Lisbelina Maria de Araújo Costa Moura (falecida) e Raimunda das Dores Santos, tendo em vista que o Supremo Tribunal Federal, no MS 31.412/DF, cassou as deliberações desta Corte de Contas, dirigidas à Universidade Federal do Piauí, que ordenavam a exclusão da URP dos pagamentos dos professores beneficiados pela Reclamação Trabalhista 02-1.069/1990; 
9.5. determinar à Sefip que adote medidas para monitorar o cumprimento da cientificação relativa ao envio de novo ato de concessão devidamente escoimando da irregularidade apontada, constante do item 9.2, representando ao TCU em caso de não atendimento." (grifei) 
6.	Em 2016, após a realização de novo monitoramento, a Sefip concluiu ser necessário ouvir em audiência o Sr. Lauro Oliveira Viana, Superintendente de Recursos Humanos da Fundação Universidade Federal do Piauí, tendo em vista que mesmo após o Acórdão 8263/2013-TCU-Primeira Câmara, o pagamento da vantagem do Plano Collor (84,32%) à inativa Leonita Brito Fernandes foi mantido (peça 23) .
7.	O Sr. Lauro Oliveira Viana, em atendimento à audiência (peças 27-28) , trouxe os esclarecimentos acerca da exclusão da parcela de 84,32% dos proventos de Leonita Brito Fernandes em dezembro/2016 (peça 29) .
8.	Com base em pesquisa ao sistema Siape/A3P (peça 30) , a Unidade Técnica confirmou por um lado a exclusão da parcela de 84,32% dos proventos de aposentadoria da Sra. Leonita Brito Fernandes, e por outro a continuidade do pagamento da parcela de URP às inativas, Francimar Aragão Brito e Raimunda das Dores Santos. Importa destacar que o pagamento da URP aos servidores da UFPI foi garantido por decisão no Mandado de Segurança 31.412/STF, transitada em julgado em 15/5/2014 (peça 3) :
9.	Entende a Sefip que o fato de a parcela estar garantida por decisão judicial, não impede que venha a ser absorvida nas futuras reestruturações da carreira. Destaca que existem acórdãos, tratando da situação da UFPI, que determinam que a partir do trânsito em julgado do MS 31.412/DF, a Universidade promova a absorção da vantagem referente à URP, paga sob a forma de rubrica judicial, pelas leis que vierem a alterar a estrutura remuneratória dos servidores inativos (Acórdão 2255/2019-TCU-Primeira Câmara, Relator Ministro Bruno Dantas; Acórdão 36/2018-TCU-Primeira Câmara, Relator Ministro Benjamin Zymler; Acórdão 32/2017-TCU-Segunda Câmara, Relator Ministro Augusto Nardes; Acórdão 3441/2015-TCU-Primeira Câmara, Relator Ministro Vital do Rêgo, dentre outros) . Em assim sendo, compreende deve ser feita proposta semelhante em relação a situação das inativas Francimar Aragão Brito e Raimunda das Dores Santos, por continuarem percebendo parcela de URP.
10.	Com referência a Sra. Leonita Brito Fernandes, a Unidade Técnica especializada verificou, a partir de consulta ao Sistema e-Pessoal (peça 31) , que diante do envio de novo ato de aposentadoria escoimado das irregularidades outrora apontadas, o TCU considerou legal o ato de alteração (TC Processo 019.816/2017-0) .
11.	Em relação as razões de justificativa trazidas aos autos pelo Sr. Lauro Oliveira Viana, Superintendente de Recursos Humanos da UFPI, a Sefip entendeu que o gestor não apresentou justificativas precisas acerca da continuidade do pagamento da parcela de Plano Collor à interessada Leonita Brito Fernandes. Mas, ao ver da Sefip a resposta conseguiu mostrar que houve o cumprimento imediato da determinação constante do Acórdão 8263/2013-TCU-Primeira Câmara, com a exclusão da parcela de 84,32%, inclusive com o envio de novo ato em favor da aposentada (peça 29) , que, como visto já foi julgado pela legalidade por esta Corte de Contas.
12.	Mesmo havendo falhas/incompletudes na justificativa apresentada pelo gestor, a Sefip percebeu que o gestor se esforçou para atender às determinações proferidas pelo TCU, pois, mesmo que tardiamente, excluiu a parcela irregular e enviou novo ato de aposentadoria. Entende, entretanto, que ainda precisam ser apurados os valores recebidos pela Sra. Leonita Brito Fernandes de forma indevida.
13.              Nessa linha de análise, propõe o acolhimento das razões de justificativa apresentadas pelo Sr. Lauro Oliveira Viana, diante das providências adotadas para o atendimento às determinações proferidas por esta Corte de Contas.  Entende ser necessária a expedição de determinação para que a Universidade Federal do Piauí, e não do Maranhão como consta na proposta da unidade técnica,  quantifique e promova a restituição ao erário dos valores recebidos indevidamente por Leonita Brito Fernandes, a título de parcela de Plano Collor, desde a ciência do Acórdão 8263/2013-TCU-Primeira Câmara, até sua efetiva exclusão em dezembro/2016. Ademais, considera cumpridas as determinações constantes dos Acórdão 1225/2004-TCU-Primeira Câmara e 8.263/2013-TCU-1ª Câmara.
14.	Finalmente, propõe seja determinado à Universidade que, a partir do trânsito em julgado do MS 31.412/DF, promova a absorção da vantagem referente à URP, paga sob a forma de rubrica judicial, pelas leis que vierem a alterar a estrutura remuneratória das servidoras inativas, Francimar Aragão Brito e Raimunda das Dores Santos.
15.	Expresso minha concordância com as análises empreendidas pela Sefip, exceto quanto ao ponto que entende ser necessária a expedição de determinação para que a Universidade Federal do Piauí quantifique e promova a restituição ao erário dos valores recebidos indevidamente por Leonita Brito Fernandes, a título de parcela de Plano Collor, desde a ciência do Acórdão 8263/2013-TCU-Primeira Câmara, até a efetiva exclusão da parcela em dezembro/2016.
16.	A meu ver, a Sra. Leonita Brito Fernandes, apesar da determinação constante do item 9.3 do Acórdão 8263/2013-TCU-Primeira Câmara, continuou a perceber a parcela relativa ao Plano Collor até dezembro de 2016 em razão de erros operacionais cometidos no âmbito da própria área de Recursos Humanos da Fundação Universidade Federal do Piauí, o que ocasionou a manutenção do pagamento da vantagem do Plano Collor (84,32%) após o mencionado decisum. Não há aí qualquer ma-fé por parte da ex-servidora, o que justifica plenamente a dispensa da devolução dos valores indevidamente recebidos de boa-fé.
17.	Diante das considerações aqui alinhadas, Voto por que esta Segunda Câmara adote a proposta de Acórdão que ora submeto à apreciação.
TCU, Sala das Sessões Ministro Luciano Brandão Alves de Souza, em 9 de junho de 2020.
RAIMUNDO CARREIRO 
Relator